ACORDAO-COMPLETO-2377753

ACÓRDÃO 1410/2020 ATA 19/2020 - PLENÁRIO

VISTOS, relatados e discutidos estes autos de representação formulada pela então SecexFazenda, em face da comunicação de irregularidades ocorridas no Banco do Brasil S/A, relacionadas a desvio funcional de então empregado daquele banco, com vistas a apurar ocorrência de dano aos cofres da estatal e provocar a instauração de tomada de contas especial;
ACORDAM os Ministros do Tribunal de Contas da União, reunidos em Sessão do Plenário, diante das razões expostas pelo Relator, em:
9.1 nos termos dos arts. 235, caput, e 237, inciso VI, do Regimento Interno deste Tribunal, conhecer da representação, determinando seu arquivamento;
9.2 dar ciência deste Acórdão ao representado, à SecexFinanças e à Associação da Auditoria de Controle Externo do Tribunal de Contas da União (AudTCU) , informando-lhes que o teor integral da deliberação poderá ser acessado por meio do endereço eletrônico https://portal.tcu.gov.br/.

Representação para verificar possível desvio funcional de ex-empregado.

Banco do Brasil S.A.

3. Interessados/Responsáveis/Representante:
3.1. Representante: extinta Secretaria de Controle Externo da Fazenda Nacional (SecexFazenda), atual Secretaria de Controle Externo do Sistema Financeiro Nacional e dos Fundos de Pensão (SecexFinanças)

Ministro-Substituto André Luís de Carvalho em substituição ao Ministro Vital do Rêgo.

13.1. Ministros presentes: José Mucio Monteiro (Presidente), Walton Alencar Rodrigues, Benjamin Zymler, Augusto Nardes, Aroldo Cedraz, Raimundo Carreiro (Relator), Ana Arraes, Bruno Dantas e Vital do Rêgo.
13.2. Ministro que não participou da votação: Vital do Rêgo.
13.3. Ministro-Substituto convocado com voto vencido: André Luís de Carvalho (Revisor).
13.4. Ministros-Substitutos presentes: Augusto Sherman Cavalcanti, Marcos Bemquerer Costa e Weder de Oliveira.

RAIMUNDO CARREIRO

Trata-se de representação formulada pela então SecexFazenda, em face da comunicação de irregularidades ocorridas no Banco do Brasil S/A, relacionadas a desvio funcional do então empregado daquele banco, Sr. Paulo Wanderson Moreira Martins, atualmente ocupante do cargo de Auditor Federal de Controle Externo deste Tribunal.
2.	A justificativa da unidade técnica ao formular esta representação foi avaliar a existência de pressupostos de constituição de uma tomada de contas especial.
3.	Adoto como Relatório o percuciente parecer do Subprocurador-Geral do Ministério Público de Contas Paulo Soares Bugarin, que consigna as conclusões da unidade técnica e aduz suas análises sobre a matéria:
	"Inicialmente, para melhor entendimento da questão tratada nesta fase processual, considero oportuno reproduzir, na íntegra, meu anterior pronunciamento nestes autos, acostado à peça 16, in verbis:
	'Trata-se de representação da SecexFazenda decorrente de comunicação de irregularidades ocorridas no Banco do Brasil S/A - BB relacionadas a desvio funcional de ex-empregado daquele banco, Sr. Paulo Wanderson Moreira Martins, atualmente ocupante do cargo de Auditor Federal de Controle Externo do TCU.	
2.	A SecexFazenda informa que a representação tem como objeto avaliar a existência de pressupostos de constituição de uma TCE.
3.	Nesse sentido, em sua instrução de peça 11, conclui que os elementos colhidos são suficientes para afirmar que o ex-funcionário praticou fraude contra clientes do Banco do Brasil e que estão presentes os pressupostos para constituição de uma tomada de contas especial.
4.	A respeito do dano apurado, de um total de R$ 14.777,89 referente a compras fraudulentas, parte desse valor foi estornado pelos fornecedores e pelo próprio Banco do Brasil, o que resultou num possível débito quantificado de R$ 5.975,18 (peças 9, p. 7; e 10, p. 33) .
5.	A unidade técnica pondera que, embora o referido valor esteja muito aquém do limite estabelecido pelo art. 6º da IN/TCU nº 71/2012 para instauração de uma TCE, o caso abrangeria 'aspectos sensíveis e de interna corporis, haja vista a responsabilidade do dano ter sido atribuída a ocupante de cargo de AUFC desta Corte de Contas (...) '.
6.	Assim, a SecexFazenda, com base no princípio de proteção ao erário, propõe a conversão do presente processo em TCE, bem como que a presente representação seja considerada procedente.
7.	Divirjo, com as vênias devidas, da proposta da unidade instrutiva de que seja constituído um processo de TCE.
8.	Primeiro, levo em conta que, em regra, o Banco do Brasil, diferentemente de outras empresas públicas, decidiu por não instaurar tomadas de contas especiais em razão de danos causados àquela instituição, optando por resolver suas ocorrências de forma administrativa ou judicial.
9.	É certo que eventualmente este Tribunal instaura TCEs quando toma conhecimento de irregularidades que tenham causado dano àquela instituição. Acontece que nesses casos as ocorrências envolvem ações de maior vulto, no qual altos gestores da instituição eventualmente descumprem normas internas do banco e/ou do sistema financeiro nacional.
10.	No caso de prejuízos causados por funcionários do Banco do Brasil lotados em agências, tais situações são resolvidas internamente, no mais das vezes via demissão por justa causa e com a cobrança dos danos causados pela via judicial.
11.	No caso concreto, o Banco do Brasil, por meio do Inquérito Administrativo nº 4127/09 (peça 2, p. 193-198) , concluiu por demitir o funcionário Paulo Wanderson Moreira Martins. Ocorre que essa orientação se deu após o funcionário ter pedido demissão, tornando-o inalcançável disciplinarmente.
12.	O referido inquérito não sugeriu a adoção de qualquer medida judicial contra o ex-funcionário, nem mesmo em relação ao valor do dano apurado, cuja decisão foi efetuar a baixa do valor como 'Ônus do Banco - Falha Humana'.
13.	Certamente o Banco do Brasil levou em consideração, nesse caso, que o ônus da cobrança seria superior ao dano apurado, deixando de cobrá-la.
14.	Some-se a isso o fato de que o Banco do Brasil foi condenado pela Justiça Trabalhista (TRT-18ª Região) a indenizar o ex-funcionário, dentre outros valores, em R$ 20.000,00 por dano moral. A Justiça Trabalhista ainda declarou a nulidade de todos os atos do processo administrativo instaurado, em razão do cerceamento de defesa apurado (peça 2, p. 427-433 e 442-443) .
15.	A referida decisão foi confirmada pelo pleno do TRT-18ª Região, o qual acresceu à condenação o valor de R$ 15.000,00, uma vez que foi caracterizada a ocorrência de doença ocupacional por culpa da instituição financeira.
16.	Por fim, diferentemente do que defendeu a SecexFazenda, não vejo como afastar a faculdade prevista pela IN/TCU nº 71/2012 de dispensa da instauração da TCE em função do valor do dano, tendo em vista, entre outros basilares princípios constitucionais, os da isonomia e da impessoalidade, que devem nortear toda a atuação da administração pública brasileira.
17.	Ante todo o exposto, este representante do MP/TCU propõe que sejam arquivados os presentes autos com fundamento no art. 6º, inciso I, da IN/TCU nº 71/2012.'
Em cumprimento ao Despacho de peça 17, por meio do qual foi determinada a instrução do feito pela então Secex/MT, ante a sua competência original, a unidade técnica emitiu os pronunciamentos de peças 24 a 26, propugnando pela procedência da representação e pela instauração de TCE.
Retornam os autos a este Gabinete, em face do Despacho de Vossa Excelência (peça 30) , contendo requerimento de nova avaliação do caso por parte deste Parquet, inclusive quanto ao suposto dano ao erário decorrente de prejuízo imaterial (dano moral) sofrido pelo Banco do Brasil, conforme proposta constante da instrução técnica de peça 24.
II
De início, acompanho a posição do diretor a respeito da impossibilidade de quantificar um possível dano moral à pessoa jurídica (Banco do Brasil) , em vista dos fatos relatados no presente feito (peça 25) .
No entanto, discordo quanto à possibilidade aventada, inclusive pelo diretor, de que tal dano possa ser quantificável pelo Tribunal de Contas. Data vênia, entendo que o TCU é incompetente para acatar pedidos de dano moral que tenham eventualmente atingido uma pessoa jurídica de direito privado (empresa de economia mista) .
O dano moral atinge o ofendido como pessoa, não precisando ter ligação direta com um dano patrimonial. Esse tipo de lesão integra os direitos da personalidade extensível a empresas.
A despeito disso, a dignidade, a intimidade, a imagem e o bom nome da empresa são direitos personalíssimos. Não é possível que um terceiro tome para si a iniciativa de ressarcimento de um eventual dano moral, quando a própria empresa não o fez.
Em vista disso, cabe exclusivamente ao Banco do Brasil, como eventual prejudicado, buscar a indenização ou reparo ao dano de sua imagem ou reputação.
Esse direito está amparado pela jurisprudência pátria (STJ Resp. 960926/MG, 2ª Turma, 18/03/2008) , bem como está sumulado (Súmula nº 227 do STJ) , como registrou a instrução técnica.
Tal busca se daria por meio de ação de responsabilidade por danos morais de iniciativa do prejudicado ou no âmbito de uma ação de improbidade administrativa, e não no bojo de um processo de Tomada de Contas Especial.
III
Passa-se, agora, ao exame da questão fulcral destes autos, relativa à instauração ou não de TCE neste caso concreto, tendo em vista o disposto no art. 6º, inciso I, da IN/TCU nº 71/2012.
A respeito de o valor do débito estar abaixo do limite fixado pelo Tribunal, tanto o auditor como o diretor afirmam que a IN/TCU nº 71/2012 não veda de forma peremptória a instauração de TCE em razão desse fato, citando, como exemplo, os Acórdão 326/2019-TCU-Plenário, 6002/2009-1ª Câmara, 6539/2013-1ª Câmara e 9712/2011-2ª Câmara.
Quanto ao Acórdão 326/2019-TCU-Plenário, pondero que os responsáveis já haviam sido citados, fato este que impede o arquivamento do feito, nos termos do art. 19, § 1º, da IN/TCU nº 71/2012. Além disso, naquele caso havia responsáveis solidários que respondiam individualmente por parcelas do débito inferiores ao limite previsto na IN/TCU nº 71/2012. Ocorre que esses mesmos débitos, somados a outras parcelas, seriam cobrados de responsáveis cuja gestão envolveu a maior parte dos valores repassados. A aplicação da literalidade da IN/TCU nº 71/2012, nesses casos, não representaria grande economia processual, na medida em que uma parte dos responsáveis teria suas contas julgadas, liberando-se apenas aqueles que, a despeito dos valores menores, teriam igual responsabilidade pelo dano. Importa salientar a manifestação do Revisor [no Acórdão 326/2019-TCU-Plenário] de que, se no decorrer das apurações concluir-se que parte do dano imputado a alguns dos responsáveis deve ser reduzida, tal fator não permite o arquivamento do caso, pois não é possível promover a reapreciação da admissibilidade da TCE: 'A verificação dos pressupostos ou requisitos de admissibilidade para instauração de processo de controle externo não tem relação com a apreciação do mérito do processo avaliado pelo TCU' (grifo do parecerista) .
Em relação ao Acórdão 6539/2013-TCU-Primeira Câmara, houve, na verdade, arquivamento com fulcro no art. 6º, inciso I, da IN/TCU nº 71/2012, em que pese ter havido o dispêndio de tempo e recursos para apuração do caso. O MP/TCU foi contra o arquivamento em razão de ter ocorrido a omissão no dever de prestar contas, na linha do posicionamento majoritário do TCU, conforme ficou decidido no referido Acórdão 6002/2009-TCU-Primeira Câmara. No entanto, segundo o douto Relator, o limite estabelecido no art. 6º, inciso I, da IN/TCU nº 71/2012 não apresenta situações de exceção à sua aplicação, somado ao fato de que não ocorreu a omissão em seu sentido mais grave, pois houve a prestação de contas, embora intempestiva.
Por fim, no que tange aos Acórdão 6002/2009-TCU-Primeira Câmara e 9712/2011-2ª Câmara, não houve o arquivamento em razão da omissão no dever de prestar de contas.
Verifica-se, portanto, que nenhum dos precedentes indicados pela unidade técnica apresenta as mesmas características do presente caso concreto. 
Registre-se, a propósito, que a jurisprudência predominante desta Corte é pelo arquivamento dos processos em que não houve citação válida dos responsáveis, quando se verifica, objetivamente, que o valor atualizado do débito é inferior ao limite estabelecido para o prosseguimento dos feitos. 
Assim sendo, em face especialmente dos princípios constitucionais da isonomia e da impessoalidade, como se verá a seguir, deve ser dispensada a instauração de TCE neste caso, em função do valor do dano.
Com efeito, o caput do art. 5º da Constituição Federal é claro ao firmar que todos são iguais perante a lei, sem distinção de qualquer natureza. Esse é o cerne do princípio da igualdade/isonomia.
De acordo com tal princípio, todos os cidadãos devem ser tratados de modo igual. A diferenciação das pessoas ou dos casos analisados dependerá da situação concreta, desde que nessa avaliação não ocorra qualquer distinção de classe, gênero, cargo, profissão, grau ou poder econômico.
Isto se deve ao fato de que é necessário identificar as pessoas que seriam consideradas iguais, mas em função dos atos que cometeram ou em razão de sua situação particular (deficiência motora, mental, por exemplo) devem ser consideradas desiguais para, a partir daí, outorgar-lhes tratamento diferente.
Como tratar isso e ainda fazer justiça?
Para isso é preciso identificar as diferenças existentes entre os indivíduos e/ou os atos praticados por eles para que se verifique a necessidade de dar um tratamento diferenciado.
Isto porque é injusto tratar de modo desigual pessoas que possuem as mesmas características, ao passo que é justo conceder tratamento diferenciado a pessoas que são diferentes em relação a estas mesmas características.
Neste ponto, estamos também a tratar do princípio da impessoalidade, o qual determina tratamento e atuação sem discriminação por parte da Administração Pública (art. 37 da CF/88) . Funda-se na conduta e tratamento isonômico da Administração perante os administrados. Simpatias e animosidades, políticas ou ideológicas, não podem influir nessa atuação. A Administração Pública não pode atuar para prejudicar ou beneficiar pessoas determinadas.
O interesse público é que deve nortear o seu comportamento.
Bom, nas instruções acostadas citou-se a existência do interesse público para o prosseguimento do presente feito. Pois bem, nos outros casos em que o arquivamento foi decretado pelo TCU, quais valores mitigaram o interesse público?
Muitos desses casos provavelmente envolveram débitos pela não entrega de medicamentos, alimentos da merenda escolar, desfalque de recursos (saques em conta) , desfalque no caixa de instituições (como caixa de agências dos Correios e Telégrafos) , dentre outros.
Nesse sentido, ao darmos andamento ao processo, sinto que estaremos ferindo os princípios da igualdade e da impessoalidade, pois não vejo, data vênia, diferença do que foi relatado no presente caso com outras situações já apreciadas por este Tribunal.
Assim, em razão dos referidos princípios, o fato de o representado estar atualmente exercendo um cargo no TCU, a meu ver, é um critério de exceção, já que o estaremos diferenciando pelo cargo em detrimento de tantos outros servidores federais, estaduais e municipais que tiveram suas contas arquivadas nas mesmas circunstâncias.
A máxima Aristotélica é que a igualdade e os ideais de justiça somente serão alcançados em sua plenitude se tratar os indivíduos iguais, igualmente, na medida de suas desigualdades.
O princípio da igualdade é dirigido a todos os Poderes: Executivo, Legislativo e Judiciário. Isto é, para o aplicador da lei e também para o legislador.
Segundo Rogério Lauria Tucci, considerando que igualdade incide tanto na criação da lei quanto na sua aplicação, 'cumpre ao juiz, no exercício da função jurisdicional, decidir sempre da mesma forma questões análogas, ainda que não haja o precedente judiciário obrigatório'. (Constituição e Processo - Regramentos e Garantias, ed. Saraiva, 1989, p. 40) .
É oportuno ainda destacarmos a diferença entre igualdade formal e igualdade substancial (real/material) .
A igualdade formal consiste no direito de as pessoas serem tratadas de maneira igualitária nos casos determinados na lei ou não vedados por ela. Esta igualdade está presente no texto legal, ou seja, a igualdade prevista em lei, sendo que a lei não estabelece diferença entre os indivíduos. Ou ao menos não deve estabelecer.
Nesse cenário, o princípio da isonomia consiste em não tratar de forma igual os desiguais. Consiste no fato de a lei não estabelecer qualquer diferença entre os indivíduos.
Já a igualdade substancial ou material baseia-se na ideia de que é necessário tratar os iguais de forma igual e os desiguais de forma desigual, observando as pessoas e as situações em que se encontram, na medida de suas igualdades e desigualdades.
É importante, assim, ressaltar que de um ponto de partida 'formal' a ideia/noção de igualdade evoluiu para uma dimensão 'material' ou 'igualitarista'. Conforme bem explicita o jurista espanhol Blanco Valdés, 'la dimensión jurídica de la igualdad se conforma, en su esencia, como una prohibición de la discriminación o, lo que és lo mismo, de las desigualdades que carecen de uma razonable justificación  (in BUGARIN, Paulo - 'el princípio o clausula general de igualdad: un breve estúdio de derecho constitucional comparado - España/Brasil', Revista Gabilex, Espanha, março de 2017)     
Neste momento, estamos a discutir a processualística no âmbito do TCU. É evidente que no processo de contas precisamos observar a isonomia, cabendo ressaltar que a isonomia processual viabiliza concretizar a isonomia prevista no direito material.
Concluo, diante disso, que somente a lei pode apresentar elementos válidos de discriminação/diferenciação entre as pessoas, reciprocamente consideradas, bem como em relação às coisas e aos fatos juridicamente relevantes.
IV
Ante o exposto, com as devidas vênias por divergir da proposta de encaminhamento sugerida pela então Secex/MT, reitero o meu posicionamento anterior pelo arquivamento destes autos, com fundamento no art. 6º, inciso I, da IN/TCU nº 71/2012, tendo em vista os princípios constitucionais da isonomia e da impessoalidade."
É o Relatório.

não há

Subprocurador-Geral Paulo Soares Bugarin.

REPRESENTAÇÃO. DESVIO FUNCIONAL. EX-EMPREGADO DO BANCO DO BRASIL. DANO AO ERÁRIO. APURAÇÃO DA MATÉRIA JÁ REALIZADA NO ÂMBITO DO BANCO ESTATAL, INCLUSIVE QUANTO AO DÉBITO IDENTIFICADO. BAIXA CONTÁBIL DO VALOR. MODICIDADE DO DÉBITO. INCOMPETÊNCIA DO TCU PARA PROCESSAR TCE VISANDO A APURAÇÃO E QUANTIFICAÇÃO DE DÉBITO DECORRENTE DE DANO MORAL. CONHECIMENTO. ARQUIVAMENTO. CIÊNCIA. Nos termos do art. 71, inciso II, in fine, da Constituição Federal, a competência do TCU para processar tomadas de contas especiais restringe-se aos casos de "irregularidade de que resulta prejuízo ao erário público". Portanto, o instituto da tomada de contas especial não se aplica para apurar e quantificar eventuais prejuízos imateriais decorrentes de "dano moral" (hipótese que não se confunde com o débito causado por condenação judicial decorrente de dano moral por ato de gestão irregular).

REPRESENTAÇÃO (REPR)

Secretaria de Controle Externo do Sistema Financeiro Nacional e dos Fundos de Pensão (SecexFinan) e  extinta Secretaria de Controle Externo no Mato Grosso (Secex-MT).

Preliminarmente, informo atuar neste processo nos termos do art. 152 do Regimento Interno deste Tribunal, em sucessão ao Ministro José Múcio Monteiro.
2.	       Trata-se de representação formulada pela então SecexFazenda (atual SecexFinanças) , em face da comunicação de irregularidades no Banco do Brasil S/A relacionadas a desvio funcional de ex-empregado daquele banco, Sr. Paulo Wanderson Moreira Martins, consistente na "utilização irregular de dados de cartão de crédito de clientes do banco para realização de gastos pessoais e de terceiros", no período de agosto de 2008 a setembro de 2009 (peça 1) .
3.	       O feito teve origem em comunicação feita pela Associação da Auditoria de Controle Externo do Tribunal de Contas da União - AudTCU (peças 1 e 2) , a noticiar a suposta prática de fraude contra clientes do Banco do Brasil S/A pelo representado, atualmente servidor desta Corte de Contas. Em vista disso, a referida associação a requereu a instauração de tomada de contas especial, em face do dano ao erário decorrente da conduta ilícita (R$ 5.975,18) , e a adoção de medidas administrativas para avaliar os reflexos da conduta inquinada sobre a situação funcional atual do servidor no âmbito interno desta Corte de Contas. 
4.	     Nos termos das manifestações preliminares da Consultoria Jurídica deste Tribunal e da Secretaria-Geral de Controle Externo (peça 3) , a instrução do feito limitou-se à questão relacionada ao dano aos cofres do Banco do Brasil. O segundo questionamento foi submetido à Secretaria-Geral de Administração, por tratar-se de matéria administrativa, interna corporis, estranha ao campo de atuação do controle externo  (TC Processo 006.195/2017-2) .
5.	     Ao instruir o feito, a então SecexFazenda consignou que, embora a AudTCU não figure no rol de legitimados a representar a esta Corte de Contas, os indícios de irregularidades autorizam o processamento do feito como representação da própria unidade técnica, com base nos arts. 235, caput, e 237, inciso VI, do Regimento Interno deste Tribunal.
6.	    Dito isso, cumpre conhecer da representação.
7.	    Conforme visto no Relatório, a instrução final foi lavrada no âmbito da então Secex-MT, cujos pareceres culminaram com duas propostas parcialmente divergentes: 
	  - o auditor informante concluiu pela procedência da representação e a conversão do feito em tomada de contas especial, para apuração dos débitos decorrentes do dano material e do dano moral causados ao Banco do Brasil (peça 24) ;
	  - o diretor responsável e o titular da unidade técnica refutaram a proposta de inclusão do suposto débito decorrente de dano moral, endossando as demais conclusões do auditor (peças 28 e 29) .
8.	   O Ministério Público de Contas, representado no feito pelo Subprocurador-Geral Paulo Soares Bugarin, divergiu das conclusões da Secex-MT, manifestando-se pela não instauração de tomada de contas especial em relação a ambos os tipos de débitos. 
9.	  Quanto ao dano material, o Parquet invocou a regra prevista no art. 6º da IN/TCU nº 71/2012, em face da modicidade do valor apurado, apenas R$ 5.975,18 (peças 9, p. 7; e 10, p. 33) . Assinalou também que eventual instauração de contas especiais, no caso em exame, implicaria afronta aos princípios da isonomia e da impessoalidade, porquanto, em apurações de equivalente gravidade, a praxe deste Tribunal tem sido a não instauração de TCE para valores desse montante.
10.	   No que tange ao dano moral, o ilustre parecerista sustentou que a instauração de TCEs para apuração desse tipo de prejuízo imaterial não se enquadra nas competências do Tribunal de Contas da União. Em vista disso, e apoiado em argumentos  secundários, pugnou pelo arquivamento dos autos.
11.	 Feito esse relato, passo à análise de mérito, pontuando, desde já, minha concordância com os argumentos e conclusões do Subprocurador-Geral Paulo Soares Bugarin, que incorporo aos fundamentos deste Voto.
12.	 A modicidade do débito apurado (R$ 5.975,18) não justifica os custos de uma tomada de contas especial. 
13.	Outrossim, a busca de restituição do débito poderia ser intentada pelo Banco do Brasil à época dos fatos, em 2009. Entretanto, conforme assinalado pelo Parquet especializado, a própria política de gestão da estatal busca resolver tais ocorrências de forma administrativa interna ou judicial. O então funcionário foi alvo do Inquérito Administrativo nº 4127/09 (peça 2, p. 193-198) , que culminou com sua demissão.
14.	Nesse contexto, o Banco do Brasil promoveu a baixa contábil do aludido prejuízo à conta de "ônus" da instituição ("Ônus Banco - Falha Humana") . Isso está assim consignado no Parecer Diref/Direp 2010/0817, de 30/7/2010, que motivou a dispensa do então funcionário (peça 2, p. 197) :
4.5.1 Deixamos de nos manifestar quanto ao valor de R$ 5.975,18, contabilizado no CTR 2009.0184.227,  pois em 16/10/2009, a agência efetuou a sua baixa como "Ônus Banco - Falha Humana".  A diferença entre  valor vinculado ao Inquérito descrito no item 3.2 deste Parecer foi regularizada com o cancelamento das compras e/ou a devolução das mercadorias.  (Grifei) .
15.	Portanto, não vejo racionalidade administrativa suficiente para motivar a instauração de tomada de contas especial no caso concreto, reiterando, ainda, que os custos processuais para os cofres da União em muito ultrapassariam o débito apurado. 
16.	Especificamente quanto ao alegado débito decorrente do "dano moral" sofrido pelo Banco do Brasil, concordo com os argumentos do Parquet de Contas, no sentido de que este Tribunal não possui competência para apurar tal espécie de prejuízo imaterial.
17.	Embora esse tipo de proposta não seja frequente nas instruções dos processos de controle externo - e por isso raramente analisada em nossos julgados -, peço licença para resgatar breves considerações do Ministro Benjamin Zymler sobre o tema, anotadas nos votos condutores dos Acórdão 657/2008-TCU-Plenário e 4.063/2014-Primeira Câmara: 
Não é demais lembrar que a condenação em débito por esta Corte encontra-se dentro do conceito amplo de responsabilidade civil. De acordo com esse instituto jurídico, aquele que, por ato ilícito, causar dano a outrem, fica obrigado a repará-lo (art. 927 do Código Civil) . Esses danos podem ser de natureza material ou moral (art. 186 do CC) .
Afastando-nos dos danos morais, em princípio não apuráveis por esta Corte, observo que os danos materiais atingem um valor econômico. Ou seja, provocam uma diminuição do patrimônio do lesado, quer sob a forma de danos emergentes quer sob a forma de lucros cessantes.  (Grifei) .
18.	Com efeito, a competência do Tribunal de Contas da União para processamento de tomadas de contas especiais assenta-se na parte final do inciso II do art. 70 da Constituição Federal, nos seguintes termos: 
II - julgar (...) as contas daqueles que derem causa a perda, extravio ou outra irregularidade de que resulte prejuízo ao erário público;
19.	Trata-se de atribuição restrita aos casos de prejuízo "ao erário". É mais que sabido que o sentido de "erário" (aerarium) restringe-se ao conceito de tesouro público, finanças públicas, bens públicos materiais. Não se confunde com o valor imaterial de imagem, ainda que este seja economicamente estimável nas indenizações por danos morais, cuja competência, entretanto, é do Poder Judiciário.
20.	Se assim não fosse, ou seja, caso este Tribunal avocasse a competência para, em sede de TCE, apurar débitos decorrentes de danos morais, teria de usar tal procedimento em toda a imensa gama de processos de fiscalização relacionados a atos de corrupção que maculam a imagem institucional de empresas estatais federais, a exemplo das várias ações de controle motivadas por ilícitos de corrupção identificados no último quinquênio no âmbito da Petrobras e suas subsidiárias, que, tornados públicos por força da Operação Lava Jato, causaram não apenas um evidente "dano moral" à holding, mas aos valores das respectivas ações. 
21.	Ressalvo, por óbvio, que essa dicção não se confunde com a hipótese de prejuízo causado por condenação judicial decorrente de dano moral por ato de gestão irregular. Nesse caso, em tese, pode o Tribunal de Contas da União instaurar tomada de contas especial, pois o dispêndio de dinheiro público decorrente do cumprimento de sentença judicial condenatória representa um dano ao erário bem caracterizado. 
22.	Em reforço à conclusão pelo arquivamento do feito, observo que o interessado, ao exercer o contraditório (peças 14 e 19) , esclareceu que o processo administrativo que culminou com sua demissão foi declarado nulo pela Justiça do Trabalho ("consoante Acórdão transitado em julgado, prolatado pelo Tribunal Regional do Trabalho da 18° Região, nos autos do Processo n.° 0001926-80.2011.5.18.0009", peça 14, p.1) , por ofensa ao direito de defesa. Também anota que a ação penal contra ele instaurada foi arquivada em virtude da prescrição da pretensão punitiva, ressaltando que nem sequer chegou a ser interrogado no referido processo (peça 19) . Tais alegações estão suportadas em documentos probatórios às peças 14 e 19.  
23.	A par desses argumentos, endosso as conclusões do ilustre Subprocurador-Geral Dr. Paulo Soares Bugarin, para rejeitar a proposta de conversão dos autos em tomada de contas especial, arquivando-se a representação sem julgamento de mérito. 
	Do exposto, VOTO por que seja aprovado o Acórdão que ora submeto a este Colegiado.
TCU, Sala das Sessões Ministro Luciano Brandão Alves de Souza, em 19 de fevereiro de 2020.
RAIMUNDO CARREIRO 
Relator

Na Sessão de 19/2/2020, pedi vista do presente feito, nos termos do art. 112 do RITCU, ao atuar em substituição ao Ministro Vital do Rêgo, para melhor apreciar as ponderações suscitadas pelo Ministro-Relator Raimundo Carreiro sobre o presente processo.
2.	Como visto, trata-se de representação formulada pela então SecexFazenda sobre as irregularidades fraudulentamente perpetradas em desfavor do Banco do Brasil (BB) , com o subjacente desvio funcional, por Paulo Wanderson Moreira Martins, como então empregado da referida empresa estatal federal.
3.	O aludido responsável teria, espontaneamente, apresentado a sua manifestação às Peças 14 e 19, tendo a unidade técnica integralmente refutado, porém, todas as alegações ali apresentadas.
4.	De todo modo, após a análise final do feito, a então Secex-MT propôs o conhecimento da representação para, no mérito, considerá-la procedente e, assim, promover a conversão do presente processo em tomada de contas especial, tendo o auditor federal suscitado a necessidade de eventual apuração sobre os prejuízos causados ao erário diante do dano material e do dano moral infligidos ao BB (Peça 24) , ao passo que o diretor e o secretário da unidade técnica teriam afastado, contudo, o suposto débito decorrente do referido dano moral, sem prejuízo da manutenção do débito pelo anunciado dano material, tendo endossado, ainda, todas as demais propostas do auditor federal (Peças 28 e 29) .
5.	O MPTCU, por seu turno, divergiu do aludido parecer da então Secex-MT, tendo discordado, para tanto, da proposta para a instauração da tomada de contas especial sobre os suscitados prejuízos ao erário em face da modicidade do subjacente débito e da incompetência do TCU sobre a apuração do referido dano moral.
6.	Já o Ministro-Relator manifestou a sua concordância em relação ao parecer do MPTCU no sentido de promover o arquivamento do presente processo, sem o julgamento de mérito, a partir da suposta racionalidade administrativa pela economia processual.
7.	Peço licença para discordar do Ministro-Relator em face dos robustos indícios sobre a perpetração de gravíssimas irregularidades, com o subsequente dano material ao erário, a partir da evidente ofensa aos princípios constitucionais da administração pública, restando inviabilizado, com isso, o suscitado arquivamento sumário do presente processo.
8.	Bem se vê que, para além da grave violação aos princípios administrativo-constitucionais da moralidade e da legalidade, a indigitada conduta do referido responsável teria resultado em efetivo prejuízo ao erário em face da subsequente cobertura financeira pelo BB sobre o dano material resultante da fraude perpetrada por Paulo Wanderson Moreira Martins, como então empregado da referida empresa estatal, restando até mesmo imprescritível a correspondente ação para a reparação do suscitado dano ao erário diante do subjacente dolo pela adicional prática de improbidade administrativa, em sintonia com o atual entendimento do STF sob a Tese de Repercussão Geral n.º 897. 
9.	Não subsistiria, por outro lado, a suposta ausência de isonomia em face da eventual conversão desta representação em tomada de contas especial (TCE) , até porque esse procedimento estaria sob a competência do TCU em consonância, por exemplo, com o art. 6º, I, da IN TCU n.º 71, de 2012, ao estabelecer que, "salvo determinação em contrário do Tribunal de Contas da União, fica dispensada a instauração da tomada de contas especial, nas seguintes hipóteses: I - o valor do débito for inferior a R$ 100.000,00  (¿) ".
10.	O TCU deve, nesse ponto, observar que a necessária apuração das referidas irregularidades no âmbito da aludida TCE não resultaria em aumento do custo processual, pois, atuando atualmente como servidor federal na Secretaria do TCU, a citação de Paulo Wanderson Moreira Martins ocorreria no âmbito da própria administração do TCU e o subsequente andamento do feito não tenderia a resultar em maior dispêndio dos recursos federais, mas, sim, em evidente aproveitamento dos recursos federais e dos trabalhos técnicos até aqui já empreendidos no presente processo de representação, além de o TCU observar que a eventual condenação em débito sequer demandaria a subsequente ação judicial, pois a consequente cobrança poderia ser realizada pelo desconto em folha de pagamento, nos termos do art. 28, I, da Lei n.º 8.443, de 1992, contribuindo, então, para o não desperdício desses recursos federais já até aqui aplicados e para o eventual ressarcimento do erário, sem prejuízo, ainda, da efetiva e percuciente contribuição em prol do devido respeito aos então maltratados princípios administrativo-constitucionais da moralidade e da legalidade. 
11.	A referida conversão, assim, da presente representação na subsequente TCE estaria em plena consonância com a jurisprudência do TCU diante da prática dessa gravíssima irregularidade e do dano ao erário em conjunto, aí, com a grave ofensa aos princípios administrativo-constitucionais da moralidade e da legalidade; podendo ser citado nesse sentido, por exemplo, o Acórdão 6.002/2009 prolatado pela 1ª Câmara sob a relatoria do Ministro José Mucio Monteiro, quando, ao acolher o parecer da unidade técnica para condenar o então responsável em débito e em multa, o TCU acolheu a seguinte manifestação técnica:
	" (...) Relatório
	  (...)  No que se refere a débitos de baixo valor, situação que pode justificar o arquivamento do feito com fundamento no item 9.2 do Acórdão 2647/2007-TCU-Plenário, importante lembrar que a irregularidade atribuída ao ex-gestor em questão trata-se de omissão no dever de prestar contas, ocorrência a qual, consoante posicionamento majoritário no âmbito do TCU, independentemente da existência de dano ao erário, configura violação a princípio de estatura constitucional e constitui mácula gravíssima e insanável, ensejando o julgamento pela irregularidade das contas e aplicação de multa.
	 (...)  Tampouco o princípio da insignificância, hodiernamente aplicado a crimes em que a lesão jurídica provocada é inexpressiva, poderia justificar o arquivamento dos autos alvitrado pela 7ª Secex, haja vista a conduta do responsável amoldar-se à disposição contida no art. 11, inciso VI, da Lei 8.429/1992, que trata das sanções aplicáveis aos agentes públicos por atos de improbidade administrativa que atentam contra os princípios da Administração Pública. No caso que ora se analisa, a lesão jurídica relevante decorre não apenas do dano provocado ao erário, apontado como ínfimo pela IN/TCU 56/2007, mas principalmente do fato de a conduta do responsável atingir a probidade administrativa.
Tal compreensão, a propósito, é reforçada por recente decisão proferida pelo E. Superior Tribunal de Justiça, em processo de relatoria do Ministro Herman Benjamin. No aludido processo, originalmente ação de improbidade administrativa ingressada pelo Ministério Público do Estado do Rio Grande do Sul, o E. Relator esclareceu não se aplicar aos atos de improbidade administrativa o princípio da insignificância, afirmando que 'O Estado-juiz não pode concluir pela insignificância de uma conduta que atinge a moralidade e a probidade administrativas, sob pena de ferir o texto constitucional'. (texto extraído do sítio eletrônico do STJ na internet, endereço http://www.stj.gov.br/portal_stj/ publicacao/engine.wsp? tmp.area=398&tmp.texto=89979) .
Podemos citar, ainda, densa jurisprudência do Supremo Tribunal Federal nesse sentido, vindo à calha reproduzir ementa do seguinte julgado, de relatoria do Ministro Ricardo Lewandowski, verbis: (...) " (grifou-se) 
12.	Bem se vê que o aludido dano ao erário teria resultado de graves irregularidades perpetradas por meio da anunciada ofensa aos princípios administrativo-constitucionais da moralidade e da legalidade em face das contundentes evidências sobre as fraudes perpetradas por Paulo Martins como então servidor-empregado em desfavor da correta gestão nessa empresa estatal durante o período de dezembro de 2008 a fevereiro de 2009 (Peça 2, p. 14-93 e p. 8-13, e Peças 9 e 10) .
13.	Não fosse o bastante, como a decisão proferida pela 9ª Vara do Trabalho de Goiânia (Peça 2, p. 426-444) destacou que julgaria "procedente o pedido para declarar a nulidade de todos os atos do processo administrativo em referência, a partir da recusa do fornecimento de cópias ocorrida em 02.04.2009, conforme fls. 51." (Peça 2, p. 433) , permaneceriam plenamente válidos os subsequentes atos praticados no processo administrativo conduzido pelo Banco do Brasil (Peça 9, p. 9-103, e Peça 10, p. 1-11, 14-24 e 61) , sem prejuízo da efetiva aplicação do princípio da independência das instâncias, até porque a extinção de punibilidade pela eventual prescrição da pretensão estatal punitivo-criminal no bojo da adicional ação penal (Processo 69/2009 perante a 1ª Vara Criminal da Comarca de Cáceres - MT, à Peça 18, p. 2) não impediria o prosseguimento da presente atuação do TCU, por não corresponder à favorável absolvição pela inexistência do fato ou pela negativa de autoria. 
14.	A suscitada conversão desta representação em TCE decorreria, contudo, das informações obtidas por meio da diligência realizada pela unidade técnica (Peça 7) , destacando que, a partir da resposta a essa medida (Peças 9 e 10) , a unidade técnica evidenciou a subsistência dos pressupostos para a constituição da TCE, com a identificação do dano ao erário quantificável e do responsável, além do nexo causal entre a ação dolosa e o referido dano.
15.	Para além, enfim, de assegurar o pleno e salutar conhecimento da sociedade sobre a eventual infração funcional anteriormente perpetrada pelo atual Auditor Federal da Secretaria do TCU, a conversão deste processo de representação em TCE tenderá, ainda, a contribuir para o efetivo atendimento ao anseio do próprio responsável, já que, em sua outrora manifestação (Peça 19) , ele teria expressado o seu descontentamento pelo então arquivamento do processo penal, sem o contraditório, tendo ali anunciado ser "lamentável que o processo tenha se encerrado por prescrição, sem que eu tivesse sequer a chance de ser ouvido em interrogatório  (...) ".
16.	O merecido deslinde, pois, do presente feito deve resultar da clara observação sobre as seguintes evidências:
 (i) subsistiriam as robustas evidências sobre a dolosa fraude perpetrada pelo aludido responsável em desfavor da correta gestão no BB, com o subsequente do dano material ao erário, a partir da gravíssima ofensa aos princípios administrativo-constitucionais da moralidade e da legalidade;
 (ii) não subsistiria, por outro lado, a suposta ausência de isonomia, nem subsistiria a cogitada racionalidade administrativa ante a suposta insignificância da irregularidade, estando a suscitada conversão em TCE plenamente alinhada, assim, com a jurisprudência do TCU em face da dolosa fraude, com o correspondente do dano material ao erário, a partir da gravíssima ofensa aos princípios administrativo-constitucionais da moralidade e da legalidade;
 (iii) não incidiria a eventual prescrição sobre a consequente ação de ressarcimento em plena sintonia com a Tese de Repercussão Geral n.º 897 do STF;
 (iv) não resultaria o andamento da subsequente TCE em relevante aumento do custo processual, pois a citação de Paulo Martins ocorreria no âmbito da própria administração do TCU e a sua eventual condenação em débito seria promovida pelo pronto desconto em folha de pagamento, nos termos do art. 28 da Lei n.º 8.443, de 1992, não subsistindo, pois, a suposta economia processual no pronto arquivamento do presente processo de representação; e
 (v) serviria, então, o prosseguimento do feito no bojo da subsequente TCE para o evidente aproveitamento de todos os recursos federais e os trabalhos técnicos até aqui já empreendidos no presente processo de representação, não tendendo esse prosseguimento do feito a resultar no suposto aumento elevado do dispêndio em recursos federais.
17.	Diante, portanto, de todas essas percucientes evidências, o TCU deve conhecer da presente representação para, no mérito, considerá-la procedente e, assim, determinar a conversão do presente processo em tomada de contas especial (TCE) , autorizando o prosseguimento do feito para a citação do aludido responsável sobre o subjacente dano material em consonância com a proposta acostada pela unidade técnica à Peça 24.
Ante o exposto, voto pela prolação do Acórdão do TCU nos seguintes termos:
" (...) 9.1. conhecer da presente representação, por atender aos requisitos de admissibilidade previstos nos arts. 235 e 237, VI, do RITCU, para, no mérito, considerá-la procedente;
9.2. determinar a conversão do presente processo de representação em tomada de contas especial, nos termos do art. 47 da Lei 8.443, de 1992, e do art. 252 do RITCU, ficando autorizada a citação de Paulo Wanderson Moreira Martins diante, apenas, do correspondente dano material em sintonia com a proposta acostada à Peça 24, em face das robustas evidências sobre a dolosa fraude perpetrada pelo aludido responsável em desfavor da correta gestão no Banco do Brasil (BB) , com o subsequente do dano material ao erário, a partir da grave ofensa aos princípios administrativo-constitucionais da moralidade e da legalidade, não subsistindo, por outro lado, a eventual prescrição sobre a correspondente ação de ressarcimento em sintonia com a Tese de Repercussão Geral n.º 897 do STF;
9.3. determinar que a unidade técnica adote as seguintes medidas:
9.3.1. envie a cópia deste Acórdão, com o Relatório e o Voto, aos seguintes destinatários:
9.3.1.1. ao referido responsável, para ciência;
9.3.1.2. ao Ministro de Estado da Economia, para ciência em sintonia com o art. 198, parágrafo único, do RITCU; e
9.3.2. promova o necessário andamento célere do feito."
TCU, Sala das Sessões, em 3 de junho de 2020.
Ministro-Substituto ANDRÉ LUÍS DE CARVALHO
Revisor